臺灣宜蘭地方法院民事判決　　　　　　　 95年度訴字第217號
原　　　告　加勒比海旅行社有限公司
法定代理人　甲○○
訴訟代理人　林正欣律師
被　　　告　達臣有限公司
法定代理人　乙○○
訴訟代理人　包漢銘律師
當事人間債務不履行損害賠償事件，本院於民國96年9月11日言
詞辯論終結，判決如下：
    主  文
被告應給付原告新台幣陸萬柒仟伍佰柒拾陸元，及自民國九十五
年八月二十二日起至清償日止按年息百分之五計算之利息。
原告其餘之訴駁回。
訴訟費用由被告負擔百分之十二，餘由原告負擔。
本判決原告勝訴部分，得假執行。但被告如以新台幣陸萬柒仟伍
佰柒拾陸元預供擔保，得免為假執行。
原告其餘假執行之聲請駁回。
    事實及理由
一、原告主張：原告於民國94年12月27日向被告購買艾普頓牌室
    外機1台、室內送風機2台及國際牌一對二冷氣機組各2組，
    並約定由被告配管、安裝於原告位於宜蘭縣宜蘭市○○路○
    段335號房屋內，買賣價金為新台幣（下同）184,800元（以
    下簡稱系爭買賣契約），原告並已給付部分價金，僅餘安裝
    工資50,000元之尾款未付。嗣被告安裝完成後，原告於95年
    4月19日驗收時，即發現冷氣室內機電源控制線本應使用
    2.00mm線徑，被告竟誤裝未符規格標準之1.25mm線徑，另有
    冷氣機組導水管阻塞等嚴重瑕疵。被告雖當場承諾將於同年
    4月23日解決問題，然屆期竟僅以不收尾款50,000元為方案
    ，令原告無法接受。被告出賣之冷氣機組，欠缺其所保證之
    品質，原告已向被告為解除契約之意思表示，因尾款50,000
    元已為被告表明免除給付，是被告應返還原告買賣價金
    184,800元。又被告因配管、安裝冷氣機組不當，前曾委請
    裝潢公司預留之管線及安裝位置已全部失其用途，需拆除裝
    潢重新整修以回復原狀，費用估計為409,316元。為此，爰
    依物之瑕疵擔保債務不履行損害賠償請求權，求為判決被告
    應給付原告兩造契約解除後，被告應返還之買賣價金
    184,800元及解決契約所生回復原狀之必要費用409,316元，
    合計594,116元及自起訴狀繕本送達被告翌日起算之法定遲
    延利息暨供擔保之假執行宣告。
二、被告則以：被告配管、安裝之室內機線徑雖低於規格標準；
    送風機排水管亦雖有阻塞現象，但冷氣機本身並無瑕疵，是
    縱線徑及排水管安裝有瑕疵，應僅屬冷氣機組從物之瑕疵，
    應不得解除本件全部之買賣契約；又縱認被告安裝、配管之
    室內機線徑低於規格標準，且送風機排水管有阻塞之問題，
    屬於冷氣機組之瑕疵，被告並未保證何品質。復以，排水管
    、控制線與冷氣機本身價值比例懸殊，管線均可隨時修竣更
    換，本件經送鑑定機關鑑定後亦認不必更動全部裝潢工程，
    必要之修復費用僅117,576元，如原告得以解除契約，顯失
    公平。再者，原告尚有50,000元尾款未給付，如被告應負債
    務不履行損害賠償責任，就前開金額應得主張抵銷等語置辯
    。並答辯聲明：駁回原告之訴及願供擔保請准免假執行。
三、原告主張，伊於94年12月27日向被告購買艾普頓牌室外機1
    台、室內送風機2台及國際牌一對二冷氣機組各2組，並約定
    由被告配管、安裝於原告位於宜蘭縣宜蘭市○○路○段335號
    房屋內，買賣價金184,800元，原告並已給付部分價金，僅
    餘安裝工資50,000元之尾款未付；又原告所購買之室內機，
    其控制線本應使用2.00mm線徑，然被告卻安裝未符規格標準
    之1.25mm線徑，另2台冷氣機組排水管確有阻塞現象等情，
    被告並未爭執，自堪信為真實。
四、兩造之爭點為：(一)原告主張因買賣標的物之瑕疵而解除契約
    有無理由？解除契約後得請求之金額為若干？(二)如果本件解
    除契約不合法，減少價金之額度為若干？(三)尾款50,000元是
    否已生免除之法律效力？茲就兩造爭點分述如下：
五、就爭點(一)部分：
（一）經查，本件經本院囑託台灣省建築師公會派員鑑定，鑑定
      標的物之現況為：系爭冷氣主機與冷氣送風機有多組，分
      別位於宜蘭縣宜蘭市○○路○段335號房屋1、2、3樓，其
      中：1樓冷氣主機及A送風機均位於1樓後方，控制線徑為
      1.25mm，送風機排水管無漏水，冷氣使用中，原安裝之控
      制線為白色，目前使用為黑色，經屋主表示已自行更換控
      制線。2樓前方冷氣主機位於3樓前陽台，A、B送風機位於
      2樓前方，控制線徑為1.25mm，送風機排水管無漏水，A、
      B送風機輪替使用中。2樓後方冷氣主機位於2樓後陽台，A
      送風機位於2樓後方，控制線徑為1.25mm，冷氣及送風機
      無使用，屋主表示A送風機排水管漏水，現場無法測試是
      否漏水，但經簡易吹氣測試後研判，該排水管具排水功能
      。3樓前方冷氣主機位於3樓前方陽台，A、B送風機位於3
      樓前方，控制線徑為1.25mm，A、B送風機排水管無漏水，
      A、B送風機排水管輪替使用中，屋主表示A送風機排水管
      漏水（已自行修復），後方夾板牆因而積水，曾採用除濕
      機搶救。目前A送風機下方仍有水漬痕跡，無法觀察到過
      去之搶救過程。3樓後方冷氣主機位於3樓後陽台，A、B送
      風機位於3樓後方，控制線徑為1.25mm，A、B送風機及排
      水管無使用，屋主表示A送風機排水管漏水，現場無法測
      試是否漏水，但經簡易吹氣測試後研判，排水管具有排水
      功能；屋主另表示B送風機排水管未測試是否漏水，且現
      場無法測試是否漏水。其鑑定結果為：冷氣主機與冷氣送
      風機間系爭控制線徑確有錯置之情形。另冷氣送風機排水
      管部分，研判造成漏水之真正原因應是送風機產生之水在
      接入送風機排水管接點處施工不良，或送風機排水軟管因
      安裝不良（因軟管折壓阻斷排水）所造成等情，有台灣省
      建築師公會宜蘭縣辦事處所出具之鑑定報告書在卷可稽（
      參見本院卷第73至76頁）。足見被告所安裝、配管之冷氣
      及送風機組確有控制線徑錯置及排水管接點處施工不良或
      軟管安裝不良之情形存在，就此部分已影響冷氣及送風機
      組之運作及使用，難謂無瑕疵。
（二）按非主物之成分，常助主物之效用，而同屬於一人者，為
      從物。但交易上有特別習慣者，依其習慣。民法第68條定
      有明文。從物非屬主物之成分，自為獨立之物，不得為主
      物之一部分，否則為一物，而非主從物間之關係。某物是
      否為主物之一部分，應依社會交易觀念認定之，例如電視
      機與天線，在交易上可能有不同之習慣，不認為主從物（
      施啟揚著，民法總則，96年出版，第231頁參照）。被告
      辯稱：縱認線徑及排水管安裝有瑕疵，也是屬於從物之瑕
      疵云云（參見本院卷第108頁）。惟查，雖說控制線與排
      水管在實體上確可視為獨立存在之物，但冷氣機組屬於高
      耗電電器產品，亦有負擔電壓及避免干擾控制訊號之安全
      顧慮，非水電專業人士無法進行配管及安裝，一般交易中
      如屬於機組間近距離之基本安裝（包括控制線在內），均
      不必另加費用；又冷氣機必有排水問題產生，且排水不良
      及漏水等問題之排除，亦屬專業之冷氣空調技術人員方得
      妥善處理，已屬購買冷氣機組交易常態上之附隨義務。是
      冷氣機組之於其職司電壓負荷之線徑與職司排水之排水管
      ，與電視機之於其天線，應可同理視之，在交易上之習慣
      ，不能認屬主從物，而應屬於主物之一部分。則本件冷氣
      機組線徑及排水管之瑕疵，應屬冷氣機組主物之瑕疵，而
      非從物之瑕疵，故被告以本件買賣僅從物有瑕疵云云，要
      無足採。
（三）再按買賣之物，缺少出賣人所保證之品質者，買受人得不
      解除契約或請求減少價金，而請求不履行之損害賠償；出
      賣人故意不告知物之瑕疵者亦同。民法第360條定有明文
      。原告雖主張本件向被告買受之冷氣機組，缺少被告所保
      證之品質云云。然被告否認兩造間曾有保證某種品質之約
      定，而原告亦未舉證證明被告就買賣標的物曾與原告約定
      以保證有某種品質，而其物又欠缺所保證之品質之事實，
      原告此部分之主張，尚屬無據。
（四）惟按買賣因物有瑕疵，出賣人應負擔保之責者，買受人得
      解除其契約或請求減少其價金。但依情形，解除契約顯失
      公平者，買受人僅得請求減少價金。民法第359條定有明
      文。足見，買賣標的物有瑕疵，買受人雖得請求減少價金
      或解除契約，惟以解約權之發生，尚須以其解除契約並非
      顯失公平為要件。本件雖經原告向被告表明解除契約之意
      思，有原告提出之存證信函為佐（參見本院卷第9頁）。
      但原告對契約是否有法定解除權，並非原告一表明解除即
      生解除契約之法定效果。查本件買賣標的物已交付原告使
      用，部分線徑已由原告自行更換，有前揭台灣省建築師公
      會宜蘭縣辦事處所出具之鑑定報告書在卷可稽，若准原告
      解除契約，因解除契約之行使不妨礙損害賠償之請求（民
      法第260條參照），使法律關係趨於複雜，對於被告顯失
      公平，故應認原告不得解除系爭買賣契約，本件買賣契約
      仍屬有效。
（五）本件買賣契約既仍有效，則本院即無庸審酌解除契約後得
      請求之金額為若干之爭點。
六、就爭點(二)部分：
（一）被告所安裝、配管之冷氣及送風機組確有控制線徑錯置及
      排水管接點處施工不良或軟管安裝不良之情形存在，有足
      以影響冷氣及送風機組之運作及使用，因而有瑕疵，原告
      依民法第359條規定，自應負系爭冷氣機組（含送風機及
      相關配管、安裝工程）之瑕疵擔保責任，雖原告解約顯失
      公平，但原告應得請求減少價金。
（二）前開冷氣機與冷氣送風機間控制線徑錯置之瑕疵情形，可
      利用夾板天花板上之嵌入燈之開口及開挖少量換量所需之
      工作孔（約25*50cm）；又冷氣送風機水管阻塞之瑕疵情
      形，只要在送風機後面挖開較大之安裝工作孔，即可解決
      ，均不必更動全部裝潢工程，修繕費用需117,576元之事
      實，業經台灣省建築師公會宜蘭縣辦事處鑑定在案，有前
      開鑑定報告書在卷可稽。則原告主張因前開2項瑕疵，需
      更動全部裝潢工程云云，已難認信實。惟原告因前述2項
      瑕疵，需支出修繕費用117,576元，則其所得請求減少之
      價金亦應為117,576元。
七、就爭點(三)部分：
（一）按債權人免除債務人之債務者，須向債務人以意思表示為
      之，此觀民法第343條之規定自明。本件原告主張其尚未
      給付之尾款50,000元業經被告表明免除之意思云云，惟此
      部分為被告所否認，原告對此一有利於己之主張，自應負
      舉證之責任。惟查，原告於起訴狀內明載：「.... 被告
      公司事後僅向原告旅行社表明願以五萬元尾款不收做為解
      決方式，經拒絕後，被告公司負責人竟.... 」、「被告
      公司確（卻之誤植）僅欲以五萬元要求和解，顯非事理之
      平。」等語，顯見被告本係以系爭之尾款不收作為兩造間
      爭議之和解方案，但為被告拒絕，因而無法達成和解，上
      情難認原告有免除尾款50,000元之意思。復觀諸全卷資料
      ，均無任何事證足以證明原告確有免除尾款50,000元之事
      實，是應不生免除之效力。
（二）系爭尾款50,000元既不生免除之法律效果，被告主張抵銷
      即屬有據，則原告所得請求被告賠償之金額應為67,576元
      （計算式：000000-00000）。
八、綜上所述，原告依物之瑕疵擔保損害賠償請求權，請求被告
    應給付原告兩造契約解除後，被告應返還之買賣價金
    184,800元及解決契約所生回復原狀之必要費用409,316元，
    被告出賣之冷氣機組雖確有瑕疵存在，然原告解除契約顯失
    公平，應僅得請求減少價金。又前開瑕疵之修復費用計
    117,576元，故原告請求減少價金之數額應為117,576元。再
    被告主張原告尚有買賣價金50,000元未付應予抵銷，核屬正
    當，則被告應給付原告67,576元及自起訴狀繕本送達被告翌
    日即95年8月22日起至清償日，按年息5%計算之法定遲延利
    息之範圍內，為有理由，逾此範圍之請求，則屬無據，應予
    駁回。
九、本判決原告勝訴部分之金額未逾500,000元，應依民事訴訟
    法第389條第1項第5款依職權宣告假執行，被告陳明如受不
    利判決願供擔保請准宣告免為假執行，經核無誤，爰酌定相
    當擔保金額准許之。至原告敗訴部分，原告雖聲請宣告假執
    行，惟其假執行之聲請因失所附麗，應併予駁回。
十、訴訟費用負擔之依據：民事訴訟法第79條。
中　　華　　民　　國　　96　　年　　9 　　月　　26　　日
                  臺灣宜蘭地方法院民事庭
                      法　官  郭淑珍
正本與原本無異。
如對本判決上訴，須於判決送達後20日內提出上訴狀 (須附繕本
)。
中　　華　　民　　國　　96　　年　　9 　　月　　27　　日
                      書記官  藍友隆
